臺灣高等法院刑事判決　　　　　　　　94年度交上訴字第24號
上　訴　人
即　被　告　戊○○
上　訴　人
即　被　告　庚○○○
上二人共同
選任辯護人　鄭崇文律師
上　訴　人
即　被　告　甲○○
選任辯護人　范坤棠律師
　　　　　　邱鎮北律師
上　訴　人
即　被　告　丙○○
選任辯護人　陳河泉　律師
上列上訴人因重傷害等案件，不服臺灣板橋地方法院93年度交訴
字第44號，中華民國93年11月16日第一審判決（起訴案號：臺灣
板橋地方法院檢察署92年度偵字第18587號、93年度偵字第8756
號），提起上訴，本院判決如下：
    主  文
原判決關於戊○○傷害致人受重傷、定應執行刑部份及甲○○、
庚○○○、丙○○部份均撤銷。
戊○○共同傷害人之身體，因而致人於重傷，處有期徒刑年陸
月，扣案偽造「己○○」之印章壹枚、如附表二編號一、編號
二、編號三所示之和解書共拾壹紙及如附表一所示偽造「己○○」之署名共柒枚、指印共拾貳枚、如附表二編號一、編號
二、編號三所示偽造「己○○」之署名、指印、印文各共
枚，均沒收。
庚○○○共同行使偽造私文書，足以生損害公眾及他人，處有期
徒刑陸月，如易科罰金，以參佰元折算壹日；扣案偽造「己○○
」之印章壹枚、如附表二編號一、編號二、編號三所示之
和解書共拾壹紙及如附表二編號一、編號二、編號三所示
偽造「己○○」之署名、指印、印文各共枚，均沒收。
甲○○共同傷害人之身體，因而致人於重傷，處有期徒刑年貳
月，扣案如附表二編號二、編號三所示之和解書共拾紙，均
沒收。
丙○○共同傷害人之身體，因而致人於重傷，處有期徒刑年貳
月，扣案如附表二編號二、編號三所示之和解書共拾紙，均
沒收。
    事      實
一、戊○○於民國92年8月1日22時30分許，無照駕駛車牌號碼5L
    ─4872號自用小客車，沿臺北縣三峽鎮○○路39巷往臺北縣
    三峽鎮○○路方向行駛，途經臺北縣三峽鎮○○路75巷之無
    號誌巷口，未注意車前狀況，並隨時採取必要之安全措施，
    且左方車未暫停讓右方車先行，戊○○所駕之小自客車因而
    撞及由翁書文所騎乘，附載周珮如、乙○○，從臺北縣三峽
    鎮○○路75巷往臺北縣三峽鎮○○路39巷20弄方向行駛之車
    牌號碼ＧＫＤ─678號重型機車，該重型機車因而倒地，致
    翁書文受有左手擦傷（未據告訴），周珮如受有左腳擦傷（
    未據告訴），另乙○○受有左腳擦傷之傷害（戊○○過失傷
    害部分經原審判處有期徒刑四月，嗣戊○○撤回上訴，已確
    定）；詎戊○○於警察據報前來處理時，因自己無照駕駛，
    竟基於偽造「己○○」署名之概括犯意，冒用其弟己○○（
    起訴書誤載為「兄」）之名義，先接續於如附表一所示之時
    、地，在「酒精濃度測試值」紀錄、「三峽分局交通分隊道
    路交通事故補充資料表」、「臺北縣政府警察局三峽分局交
    通分隊道路交通事故當事人通訊資料表」、「臺北縣警察局
    三峽分局通知〈存根〉」、臺北縣政府警察局三峽分局交通
    分隊偵訊（調查）筆錄內偽造「己○○」之署名及指印（詳
    如附表一所示），足以生損害於司法機關偵查之正確性及己○○本人之權益。
二、戊○○為就前揭車禍與被害人達成和解，乃與配偶庚○○○
    共同基於偽造「己○○」署名偽造私文書之概括犯意聯絡，
    及與配偶庚○○○共同基於持偽造私文書行使之犯意聯絡，
    由庚○○○於92年8月9日中午，持和解書至臺北縣三峽鎮○○路399號之恩主公醫院病房，由周珮如簽名而達成和解，
    再交由戊○○於該和解書上偽造「己○○」之署名、指印，
    且持庚○○○於當日委由不知情之刻印社人員偽造之「己○○」印章一枚蓋用於和解書上，偽造「己○○」與周珮如達
    成和解用意之和解書〈私文書〉共二紙（詳如附表二編號一
    、所示）。又戊○○、庚○○○承前偽造「己○○」署
    名偽造私文書之概括犯意及持偽造私文書行使之犯意聯絡，
    於92年8月9日晚間，與乙○○、翁書文約好至前開恩主公醫
    院急診室前商談賠償及和解事宜，為壯聲勢以造成乙○○、
    翁書文心理壓力達到強制簽署和解書之目的，戊○○邀集有
    共同犯意聯絡之甲○○、丙○○及其他數名姓名、年籍不詳
    之成年男子與庚○○○一同前往，共同基於前開強制乙○○
    及翁書文簽立和解書之犯意聯絡及行為分擔，前往恩主公醫
    院急診室前與乙○○、翁書文談判，談判中戊○○、丙○○
    、甲○○及其他數名姓名、年籍不詳之成年男子，因對乙○○之態度心生不滿，其等雖對毆打人之身體，如傷及內臟等
    要害，於客觀上會引起重傷之結果，應有預見此結果發生之
    可能，詎其等與戊○○能預見而不預見，竟於同日21時30分
    許，共同基於普通傷害乙○○之犯意聯絡，先由丙○○徒手
    摑打乙○○頭部二、三下，其他數名不詳姓名、年籍之成年
    毆打乙○○，致乙○○受有脾臟破裂出血併休克，而戊○○
    、庚○○○即於乙○○受傷而尚未昏迷前，由戊○○承前開
    偽造私文書之同一概括犯意，於和解書內偽造「己○○」之
    署名、指印，且持前揭偽造之「己○○」之印章一枚而加以
    蓋用，並要求乙○○當場簽署，乙○○處於當時已被圍毆，
    且戊○○方面人馬尚未離去之強暴、脅迫之壓力下，遂因之
    屈服而簽立和解書（先於一紙簽名後，再由庚○○○持至附
    近便利商店再影印五紙，並由張獻張蓋指印，詳如附表二編
    號二所示），而翁書文因目睹乙○○遭毆打，心生畏懼，亦
    因受脅迫而簽立和解書（計六紙〈起訴書誤繕為一紙〉，先
    於一紙簽名後，再由庚○○○持至附近便利商店再影印五紙
    ，並由翁書文蓋指印，詳如附表二編號三所示），惟乙○○
    於簽署前開和解書後隨即昏迷，嗣接受緊急脾臟切除手術，
    造成身體重大不治之傷害，數日後戊○○、庚○○○即將如
    附表二編號一、編號二、編號三所示之和解書一併持
    交臺北縣政府警察局三峽分局交通分隊而加以行使，而戊○○、庚○○○前開冒用「己○○」名義（行使）偽造和解書
    等行為，均足以生損害於己○○及臺北縣政府警察局三峽分
    局交通分隊對交通事故處理之正確性。
三、案經臺北縣政府警察局三峽分局報請暨乙○○訴由臺灣板橋
    地方法院檢察署檢察官偵查起訴。
    理  　　由
一、訊據被告戊○○坦承伊無自用小客車駕駛執照，而於前揭時
    、地因過失肇事致告訴人乙○○受傷及冒用其弟己○○之名
    義而偽造「己○○」之印章、署名、指印、印文及行使偽造
    私文書等犯罪事實，且亦供承於右揭時間因欲與告訴人乙○○等人商談車禍和解事宜而與被告庚○○○、甲○○至臺北
    縣三峽鎮恩主公醫院急診室前與告訴人乙○○、被害人翁書
    文見面，被告丙○○亦有到場，及告訴人乙○○當場遭他人
    毆打等情，惟矢口否認有被訴傷害致重傷及強制簽署和解書
    之犯行，辯稱：告訴人乙○○為何遭他人毆打伊並不知情，
    丙○○係自行前往，其他打人之人伊不認識，均非其邀集前
    往，且未強制告訴人乙○○、被害人翁書文簽立和解書云云
    ；被告庚○○○坦承前開與被告戊○○共同偽造「己○○」
    之印章及冒用「己○○」名義而行使偽造私文書等犯行，亦
    供承於右開時間因欲與告訴人乙○○等人商談車禍和解事宜
    而與被告戊○○、甲○○至臺北縣三峽鎮恩主公醫院急診室
    前與告訴人乙○○、被害人翁書文見面，被告丙○○亦有到
    場，及告訴人乙○○當場遭他人毆打等情，惟矢口否認有被
    訴傷害致重傷簽署和解書之犯行，辯稱：伊並未親自或叫人
    毆打告訴人乙○○，伊有說用講的不要打人，亦未強制告訴
    人乙○○、被害人翁書文簽立和解書，發生打架之事係突發
    事件，與伊無關亦無法預見；又毆打告訴人乙○○最兇的人
    係證人翁坤山，因其以腳踢告訴人乙○○之腹部而造成告訴
    人乙○○受重傷云云；被告甲○○坦承於前開時、地曾打告
    訴人乙○○，惟矢口否認被訴傷害致重傷之犯行，辯稱：伊
    看到他人毆打告訴人乙○○，伊怕乙○○被打得更嚴重，所
    以就象徵性地打告訴人乙○○頭部二下，且將乙○○拉開，
    並未用膝蓋頂乙○○腹部，伊打完後其他之人接著毆打乙○○，乙○○並開始感覺腹痛，伊不認識其他毆打乙○○之人
    ，乙○○致重傷與伊無關，亦不知簽立和解書之情事云云；
    被告丙○○供承伊於前開時間曾前往至臺北縣三峽鎮恩主公
    醫院急診室前，且與告訴人乙○○生爭執，並出手毆打告訴
    人乙○○，惟矢口否認被訴傷害致重傷之犯行，辯稱：伊係
    臨時欲找被告戊○○所以至該處，且伊因不滿乙○○之態度
    而一時衝動出手，惟僅單獨率先打告訴人乙○○頭部二、三
    下，且未成傷，其後其他之人毆打乙○○致重傷一事與伊無
    關，且伊不認識其他毆打告訴人乙○○之人，亦不知簽立和
    解書之情事，毆打乙○○最劇烈的人應係翁坤山，並因而造
    成乙○○之脾臟破裂云云。
二、經查：
（一）被告戊○○確有因上揭駕車疏失肇事致告訴人乙○○受傷
      等情，業據被告戊○○自白甚明，核與告訴人乙○○及證
      人翁書文所指（證）訴之情節相符，且有道路交通事故現
      場圖一紙、道路交通事故調查報告表一份、現場照片二十
      二幀、病歷記錄影本一紙在卷足稽。被告戊○○並因過失
      傷害，經原審判處有期徒刑四月確定。是被告確有因車禍
      和解及賠償問題，有待與告訴人乙○○解決無訛，核先敘
      明。
（二）被告戊○○、庚○○○有冒用己○○名義而偽造「己○○
      」之署名、指印、印章、印文、偽造文書及行等事實，除
      被告戊○○、庚○○○之前開自白外，復有如附表一所示
      之「酒精濃度測試值」紀錄、「三峽分局交通分隊道路交
      通事故補充資料表」、「臺北縣政府警察局三峽分局交通
      分隊道路交通事故當事人通訊資料表」、「臺北縣警察局
      三峽分局通知〈存根〉」、臺北縣政府警察局三峽分局交
      通分隊偵訊（調查）筆錄、如附表二所示之和解書及偽造
      「己○○」之印章一枚在卷足資佐證。
（三）被告戊○○、庚○○○、甲○○、丙○○等人於右揭時地
      因與告訴人乙○○洽談車禍賠償事宜，發生乙○○被打致
      脾臟破裂之情事，乙○○之母親張華秀針於翌日（92年8
      月10日）即至警局報案（見92年度偵字第18587號B卷第48
      、49頁）；證人翁書文於92年8月11日之警訊筆錄亦明確
      指稱：當日伊與乙○○係和己○○（戊○○所假冒）、楊
      菁菁（庚○○○）約在恩主公醫院急診事前談車禍和解之
      事，因金額問題乙○○聲音越來越大，有五位不詳姓名之
      毆打乙○○之腹部及腳，楊青青及己○○（吉）均有在現
      場，但楊菁菁有叫那五名男子有話用講的，不要打（見同
      上偵卷第54、55頁）；其後再於92年8月27日至警局指認
      被告庚○○○、己○○（戊○○假冒），並稱：該五名不
      詳年籍男子毆打乙○○時，己○○與庚○○○與他們有說
      有笑，他們是一夥的；再於92年9月4日至警局指認口卡及
      照片，確認自稱己○○之人應係被告戊○○，並稱：和解
      書是在乙○○被打後簽的，我先簽再換乙○○，我是因乙○○被打後心理害怕才簽的，翁坤山係在乙○○被打完後
      ，還未簽立和解書時到場等語（見同上偵查卷第56頁至61
      頁）。而乙○○則係於開刀治療後之92年8月15五日警詢
      時指認確遭楊菁菁（庚○○○）、己○○帶來之五名不詳
      頁反面）；同年9月7日則再次於警詢時指認戊○○、庚○○○、甲○○等人，並稱：毆打我的人年籍不詳，四至五
      人，我有聽見打我的人說和解之事，我認為與92年8月1日
      和戊○○所發生之車禍有關，有聽到戊○○、庚○○○和
      打我的人談車禍及和解之事，打我的人還對我說賠什麼賠
      ，和解書是被打後逼我簽的，甲○○我認識，他是幫戊○○的，他有打我，將我的一支手臂反折控制，他用拳頭打
      我腹部很痛，不是出於關心的方式，翁坤山沒有打我，他
      只有罵我，屬於關心的罵（見同上偵查卷40至42頁）；而
      被告戊○○、庚○○○於92年9月2日第一次接受警員調查
      時供稱，毆打乙○○的人約有五人，有阿順與翁崑山及其
      他不認識之人，有聽到翁崑山說是他們的家內事（見同上
      偵卷第8、9頁、第25、26頁），及至警方查知阿順即係被
      告甲○○後，被告戊○○始於92年10月4日指認所稱之阿
      順確係與其等當日同去現場之人，翁崑山即係翁坤山（見
      同上偵查卷第11頁）。是知，依告訴人乙○○及被害人翁
      書文之指述及被告戊○○、庚○○○之供述，案發當天，
      雙方確有約至恩主公醫院急診事前談車禍和解之事，告訴
      人乙○○有被四至五人毆打成傷，出手之其中一人為被告
      甲○○，打完後乙○○、翁書文即簽立和解書，被告戊○○、庚○○○未動手打人，原先指稱同去之阿順有打人，
      但未說出真實之甲○○姓名；而告訴人乙○○因遭人毆打
      而受有脾臟破裂出血併休克，嗣接受緊急脾臟切除手術一
      節，亦有財團法人恩主公醫院於92年8月11日出具之甲種
      診斷證明書〈恩甲診字第0920811002號〉、財團法人恩主
      公醫院92年11月4日〈92〉恩醫事字第01661號函檢附之病
      歷摘要記錄單用紙各一紙在卷可憑（見同上偵查卷第47頁
      、臺灣板橋地方法院檢察署92年度偵字第18587號A卷第22
      頁），並有如附表二編號二、編號三所示之和解書附卷足
      憑（見同上偵查B卷第46、62頁）。
（四）被告甲○○就毆打告訴人乙○○一事，於警詢中辯稱：「
      當時因為我發現乙○○遭人毆打後，我就趕快過去拉乙○○，當時乙○○以為我也是毆打他的人，乙○○還有掙開
      的反射動作，『我也被乙○○打到，當時我就拍拍乙○○
      肩膀說你連我也打』．．．。」（見同上偵查B卷第34頁
      正面），惟於檢察官偵查中，其先則辯稱未打告訴人乙○○（見臺灣板橋地方法院檢察署92年度偵字第18587號A卷
      第16頁背面），嗣則辯稱伊不是很用力打（見臺灣板橋地
      方法院檢察署92年度偵字第18587號A卷第173頁），與其
      於原審及本院審理中所為伊怕乙○○被打得更嚴重，所以
      就象徵性地打告訴人乙○○頭部二下之辯詞已見相歧；又
      被告戊○○、庚○○○自第一次警訊起即供述與其等同去
      之阿順有打乙○○，而斯時在場之證人楊來鎔於原審審理
      時到庭結證稱：「（被告甲○○有無毆打乙○○？）有，
      他用腳膝蓋頂乙○○。」、「．．．甲○○用膝蓋頂乙○○的肚子．．．。」（見原審卷104、109頁，93年9月2日
      審判筆錄）；告訴人乙○○亦指稱「甲○○我認識，他是
      幫戊○○的，他有打我，將我的一支手臂反折控制，他用
      拳頭打我腹部很痛，不是出於關心的方式」（同前）等語
      ；按被告戊○○、庚○○○邀甲○○一同前往，楊來鎔與
      甲○○亦無何仇隙，告訴人乙○○與甲○○為國中隔壁班
      同學（此為二人所承認之事），二人早已相識，應均無故
      為不實指述之必要，如甲○○當時係要替乙○○解圍或避
      免乙○○被打的更嚴重，乙○○應無不知，反倒稱則甲○○係幫戊○○，打其腹部不是出於關心的方式等與之情事
      ；綜合上該指陳，顯然被告甲○○當時確有打告訴人乙○○，部位包括腹部，只是究係以膝蓋或拳頭甚或二者均有
      ，證人楊來鎔與告訴人乙○○之指陳尚不一致，惟甲○○
      有傷害乙○○腹部之事應可認定無誤。是被告甲○○上開
      所辯應為避重就輕之詞，不足為採。
（五）證人翁坤山於原審到庭結證稱：伊係於告訴人乙○○遭人
      毆打後始到場，且只是責罵告訴人乙○○為何要和解卻被
      打，進而推告訴人乙○○，並未毆打告訴人乙○○等語，
      核與告訴人（證人）乙○○所證述之情節吻合（見原審卷
      第178至215頁、93年9月23日審判筆錄），而被告甲○○
      於警詢中已陳稱：「（翁坤山是否歐〈毆〉打乙○○？）
      他沒有打，只是拍乙○○肩膀二下。」（見臺灣板橋地方
      法院檢察署92年度偵字第18587號B卷第35頁正面），嗣於
      檢察官偵查中其亦供稱：「（翁坤山到場後有無毆打乙○○？翁坤山來了之後情形如何？當時還有在打嗎？當時乙○○已經受傷了嗎？）『好像』有打，我知道他有很大聲
      罵張〈乙○○〉。我知道他很討厭張〈乙○○〉及翁書文
      在一起，之前就有叫他們與吉〈戊○○〉和解，但張〈乙○○〉不肯，所以翁〈翁坤山〉很生氣。翁〈翁坤山〉來
      時，我正語〈與〉張〈乙○○〉聊天，那時我已經打過，
      我不是很用力打，『所以翁〈翁坤山〉來時，張〈乙○○
      〉已經被幾個年輕人打過了』。」（見臺灣板橋地方法院
      檢察署92年度偵字第18587號A卷第173頁），嗣於原審審
      理中其復陳稱：「『翁坤山推乙○○』之後，我剛好站在
      旁邊．．．。」（見原審卷第193頁、93年9月23日審判筆
      錄）；參以被告戊○○、庚○○○、甲○○、丙○○於警
      詢、檢察官偵查中均未言及翁坤山有以腳踢告訴人乙○○
      腹部之情事，顯然乙○○之脾臟破裂與翁坤山無涉，被告
      庚○○○、丙○○上開毆打乙○○最劇烈的人係翁坤山，
      並因而造成乙○○脾臟破裂之辯詞，應不足為採。
（六）被告戊○○、甲○○、丙○○均辯稱不認識其他毆打告訴
      人乙○○之人云云；惟查，被告甲○○於檢察官偵查中供
      稱：「是吉〈戊○○〉到我家載我去，我到恩主公醫院，
      戊○○沒有其他朋友在現場，是陸陸續續來共四、五人有
      打人，其他還有一些我及吉〈戊○○〉共同朋友，因那時
      我們在馬路旁邊他們有停下來，但之後就走了，沒有打人
      ，丙○○是後來才來的，我再（在）現場沒注意到吉有否
      打電話叫人來。」（見臺灣板橋地方法院檢察署92年度偵
      字第18587號A卷第173頁）；雖被告甲○○未承認共同毆
      打告訴人乙○○者為渠等所認識，然其已供承斯時除被告
      丙○○外確實有伊與被告戊○○之共同友人在場無訛；又
      被告戊○○、庚○○○、甲○○於警訊及檢察官初始訊問
      時，均未言及被告丙○○之人，直至檢察官查證被告戊○○、庚○○○使用之電話、手機通聯紀錄比對結果，始以
      證人身分傳訊丙○○到庭，丙○○並承認當天有在場，有
      打告訴人乙○○。按告訴人乙○○及被害人翁書文係與被
      告戊○○、庚○○○相約於恩主公醫院急診室前談論車禍
      和解事宜，何以要偕同被告甲○○到場？為何又要約丙○○至現場？如有因他事需見面，為何不另約時間或地點而
      非約於談判之時間及地點見面不可？現場為何會另有除丙○○外之共同友人在場？其等到場之目的為何？被告戊○○、庚○○○既係因車禍和解事宜而與告訴人乙○○發生
      爭執，為何在場之四、五人要毆打乙○○？其等與和解事
      宜有何關聯？顯然該等之人之所以會到現場，應均係因戊○○車禍談和解之事，否則何必出手毆打與其等無關之乙○○？其等之所以會到現場，應係為壯戊○○聲勢，以造
      成乙○○、翁書文心理壓力達到強制簽署和解書之目的，
      其後因不滿乙○○之態度，始又發生傷害致重傷之情事。
（七）按意思之聯絡並不限於事前有所謀議，即僅於行為當時有
      共同犯意之聯絡者，亦屬之，且其表示之方法，亦不以明
      示通謀為必要，即相互間有默示之合致，亦無不可；共同
      正犯間，非僅就其自己實施之行為負其責任，並在犯意聯
      絡之範圍內，對於他共同正犯所實施之行為，亦應共同負
      責；共同實施犯罪行為之人，在合同意思範圍以內，各自
      分擔犯罪行為之一部，相互利用他人之行為，以達其犯罪
      之目的者，即應對於全部所發生之結果，共同負責；共同
      正犯間，非僅就其自己實施之行為負其責任，並在犯意聯
      絡之範圍內，對於他共同正犯所實施之行為，亦應共同負
      責，即共同正犯，只須具有犯意聯絡及行為分擔，而不問
      犯罪動機起於何人，亦不問每一階段犯行，均經參與（最
      高法院32年上字第1905號、73年台上字第2364號判例及最
      高法院90年度台上字第5353號、第3205號刑事判決、93年
      度台上字第1033號刑事判決要旨參照）。被告戊○○、庚○○○既係為車禍和解之事約乙○○、翁書文見面，為壯
      聲勢，另又邀同甲○○、丙○○及其他數名不詳年籍之成
      年人到場，以造成乙○○、翁書文心理壓力達到強制簽署
      和解書之目的，則被告戊○○、庚○○○、甲○○、丙○○及其他數名不詳年籍之成年人間對要強制被害人簽署和
      解書之犯行，自有犯意聯絡及行為分擔之共犯關係無訛；
      至於談判間因乙○○態度問題，遭丙○○、甲○○及其他
      數名不詳年籍之成年人相繼出手毆打受傷並致脾臟破裂，
      該等傷害之犯意，就被告戊○○而言，車禍肇事既係因其
      而起，甲○○、丙○○及其他數名不詳年籍之成年人亦係
      為壯其聲勢而去，則即便戊○○未親自動手，其身處其中
      ，且係談判主角，復無任何反對或阻止之作為，顯然該毆
      打行為應本戊○○之意而為，戊○○與丙○○、甲○○及
      其他數名不詳年籍之成年人間就該傷害犯行間亦應有犯意
      聯絡及行為分擔之共犯關係；至告訴人乙○○於本院審理
      時到庭結證稱：甲○○有打我頭部，沒有用膝蓋頂我腹部
      ，第二次打完我後，始感覺肚子痛，丙○○從我頭上打來
      ，臉部有被打到，很痛沒什麼外傷，隔了十幾分鐘其他人
      再打。證人即被告戊○○之岳母、被告庚○○○之母親丁○○○於本院審理時證稱：甲○○先打，丙○○比較晚來
      ，丙○○打了乙○○後，隔了約半小時，其他之人才又打
      乙○○云云（見本院94年3月29日審理筆錄）；惟被告等
      及告訴人乙○○、被害人翁書文警訊、偵查及原審訊問時
      ，均未言及甲○○、丙○○打人之後間隔十幾分鐘或半小
      時，其他之人再為毆打之事，且丙○○均坦認係其率先動
      手打乙○○，茍若甲○○打完乙○○十幾分鐘，丙○○打
      完乙○○約半小時後，其他之人始再行動手，豈不最先動
      手之人為甲○○，與丙○○所供有所未合；又本件傷害乙○○之犯行，既係多人為之，顯係於丙○○動手後，其他
      之人及甲○○先後接續毆打乙○○，對該傷害犯行本有共
      同為之共犯關係，不因先動手或後動手而負不同之罪責，
      上開乙○○、丁○○○之所證，顯系要將傷害致重傷之罪
      責推給其他數名年籍不詳之人，且與事實不符，要難採認
      。另就被告庚○○○而言，其雖有強制簽署和解書之共犯
      關係，惟就臨場發生之傷害行為，未必即有犯意聯絡及行
      為分擔之共犯關係，參以翁書文於警訊時證稱「楊菁菁有
      叫那五名男子有話用講的，不要打（見偵查B卷第54、55
      頁），楊菁菁有叫那五名男子有話用講的，不要打（見同
      上偵卷第54、55頁）：於原審審理時證稱「．．．我聽到
      庚○○○說乙○○那麼瘦了不要再打了。」（見原審93年
      10月12日審判筆錄），顯然被告庚○○○當時並不贊同毆
      打乙○○，且有要動手之人不要打乙○○，該傷害行為並
      未在其預期之內，亦即就傷害犯行，被告庚○○○並無犯
      意之聯絡或行為分擔，尚難科以共同傷害之責。另被告庚○○○當日之本意係要促成其配偶即被告戊○○與乙○○
      、翁書文達成車禍賠償和解之事前往，則其於乙○○遭毆
      打後仍要求簽立和解書，縱或有不該，但仍不違其當日前
      往之本意，尚難因之即認其就傷害犯行亦有共犯之關係，
      亦不應科以傷害致重傷之罪責。是被告戊○○辯稱並未出
      手毆打告訴人乙○○，被告甲○○、丙○○辯稱僅係毆打
      告訴人乙○○之頭部，乙○○脾臟破裂與其等無關，且均
      不知簽立和解書一事云云，均屬卸責之詞，無足為採；而
      被告庚○○○所為並未共同毆打告訴人乙○○之辯解，則
      認可採信。
（八）告訴人乙○○因遭毆打而受有脾臟破裂出血併休克，嗣接
      受緊急脾臟切除手術一節，業如前述，而脾臟為人體器官
      之一，若遭切除，即不可復得，自影響人身器官之完整，
      已屬重大不治之情形，而脾臟之切除，雖其功能在西醫觀
      點可由其他淋巴組織替代，但卻有增加特殊感染機率，即
      人體免疫力減低，就人體自然防衛體系而言，若免疫能力
      之降低，身體遭受外界侵入之危險相對增加，對身體及健
      康之影響不可不謂重大，況脾臟之切除，其所主掌對身體
      之主要功能喪失，對人體將有重大影響，亦為中醫所肯定
      （參照最高法院87年度台上字第2281號判決要旨），是告
      訴人乙○○因受傷害而切除脾臟，自屬於身體及健康有重
      大不治之傷害；至財團法人恩主公醫院92年11月4日函覆
      臺灣板橋地方法院檢察署所附之病歷摘要紀錄記載「若脾
      臟失去後，骨髓及其他淋巴系統會取代其功能，一但恢復
      後，生活並無重大影響」（見偵查A卷第21、22頁），尚
      不足認脾臟破裂切除非屬重大傷害，附此敘明。又依本件
      傷害之緣由以觀，固難認被告戊○○、甲○○、丙○○有
      重傷害告訴人乙○○之故意，惟被告戊○○、甲○○、丙○○及其他數名年籍不詳之成年人，就毆打人之身體，足
      以傷及內臟，導致脾臟破裂內出血，造成摘除脾臟之結果
      ，衡情當非渠等所不能預見，且告訴人乙○○前開遭毆打
      一事亦顯與告訴人脾臟破裂、摘除間，有相當因果關係存
      在。
（九）綜上所述，本案事證已臻明確，被告戊○○、庚○○○、
      甲○○、丙○○之犯行均洵堪認定，自應依法論科。
三、核被告戊○○所為，係犯刑法第216條、第210條之行使偽造
    私文書罪、刑法第277條第2項後段之傷害致重傷罪（起訴書
    雖援引刑法第278條第1項之重傷罪名，惟原審公訴人業於93
    年11月2日原審審判期日，當庭以言詞更正，已不生變更起
    訴法條之問題）、刑法第304條第1項之強制罪；偽造「己○○」之印章、印文、署名、指印均為偽造私文書之部分行為
    ，而偽造私文書之低度行為為行使之高度行為所吸收，均不
    另論罪。起訴書雖未敘及被告戊○○有為如附表一編號二、
    編號三、編號四所示偽造「己○○」之署名、指印及為如附
    表二所示偽造編號一「己○○」之署名、指印、印文、行使
    偽造私文書暨偽造「己○○」之印章等犯行（如附表二編號
    三共偽造和解書六紙，起訴書載為偽造一紙），惟此部分犯
    行與起訴部分有實質上一罪、牽連犯之裁判上一罪關係，為
    起訴效力所及，本院自應併予審理。被告庚○○○所為，核
    係犯刑法第216條、第210條之行使偽造私文書罪、刑法第30
    4條第一項之強制罪，偽造「己○○」之印章、印文、署名
    、指印均係偽造私文書之部分行為，而偽造私文書之低度行
    為為行使之高度行為所吸收，均不另論罪；起訴書雖未敘及
    被告庚○○○有為如附表二所示偽造編號一「己○○」之署
    名、指印、印文、行使偽造私文書暨偽造「己○○」之印章
    等犯行（如附表二編號三共偽造和解書六紙，起訴書載為偽
    造一紙），惟此部分犯行與起訴部分有實質上一罪、牽連犯
    之裁判上一罪關係，為起訴效力所及，本院亦應併予審理，
    公訴人起訴認被告庚○○○亦共犯傷害致重傷罪嫌，惟尚難
    認其亦構成該罪，已如前所述，原應為無罪之判決，因公訴
    人認該部份與前開論罪科刑部分有牽連犯之裁判上一罪，爰
    不另為無罪判決之諭知。被告甲○○、丙○○所為，核均係
    犯刑法第277條第2項後段之傷害致重傷罪、刑法第304條第1
    項之強制罪。被告戊○○、庚○○○就所犯行使偽造私文書
    （「事實」欄二所載者）部分；被告戊○○、庚○○○、甲○○、丙○○與其他數名姓名、年籍不詳之成年男子間，就
    所犯強制罪部分；被告戊○○、甲○○、丙○○與其他數名
    姓名、年籍不詳之成年男子間，就傷害至重傷部份，各有犯
    意之聯絡及行為分擔，應各論以共同正犯。被告戊○○、庚○○○一行為行使數偽造私文書（和解書）暨被告戊○○、
    庚○○○、甲○○、丙○○一行為強制告訴人乙○○、被害
    人翁書文，均為同種想像競合犯，應依刑法第55條之規定各
    論以一罪。被告甲○○、丙○○所犯上開傷害致重傷罪、強
    制罪之二罪間、被告戊○○所犯上開行使偽造私文書、傷害
    致重傷罪、強制罪之三罪間，被告庚○○○所犯上開行使偽
    造私文書、強制罪之二罪間各有方法、結果之牽連關係，被
    告戊○○、甲○○、丙○○，應依刑法第55條之規定，均從
    一重之傷害致重傷罪論處（公訴人因漏未敘及如附表二編號
    二所示〈行使〉偽造私文書之犯行，乃認戊○○所犯行使偽
    造私文書及傷害致重傷之二罪，應分論併罰，容有未洽）；
    被告庚○○○從一重之行使偽造私文書論處。扣案偽造「己○○」之印章一枚（被告戊○○於93年11月2日審判期日當
    庭提出）、如附表一所示偽造「己○○」之署名共七枚、指
    印共十二枚及如附表二編號一、編號二、編號三所示
    偽造「己○○」之署名、指印、印文各共三枚（該等和解書
    已交付臺北縣政府警察局三峽分局交通分隊行使而已非屬被
    告戊○○、庚○○○、甲○○、丙○○所有之物〈如附表二
    編號一所示之和解書雖未扣案，但未能證明業已滅失〉）
    ，均應依刑法第219條之規定宣告沒收；又扣案如附表二編
    號一所示之和解書一紙係被告戊○○、庚○○○為本案犯
    罪所得之物，且屬被告戊○○所有，爰依刑法第38條第1項
    第3之規定對被告戊○○及其共同正犯即被告庚○○○宣告
    沒收（其內偽造「己○○」之署名、指印、印文各一枚均已
    一併沒收，不另依刑法第219條之規定宣告沒收），另扣案
    如附表二編號二、編號三所示之和解書共十紙，係被告
    戊○○、庚○○○、甲○○、丙○○因本案犯罪（強制罪）
    所得之物，且係被告戊○○所有，爰均依刑法第38條第1項
    第3之規定對戊○○及其共同正犯即被告庚○○○、甲○○
    、丙○○均宣告沒收（內含偽造「己○○」之署名、指印、
    印文均已一併沒收，不另依刑法第219條之規定宣告沒收）
    。
四、原審認被告等罪證明確，予以論罪科刑，固非無見；惟原審
    判決認被告庚○○○就傷害至重傷部份亦與被告戊○○、甲○○、丙○○及其他數名姓名、年籍不詳之成年男子間，有
    犯意聯絡及行為分擔之共犯關係，尚有未合，被告戊○○、
    庚○○○否認有強制及傷害致重傷害之犯行，被告甲○○、
    丙○○否認犯行，除庚○○○傷害致重傷部份為有理由外，
    餘均為無理由，惟原判決既有前開未當之處，應由本院將原
    決除被告戊○○過失傷害已確定之部分外撤銷改判。爰審酌
    被告戊○○、庚○○○、甲○○、丙○○於車禍發生後不循
    和平正當方式謀求解決，竟為本案行使偽造文書、傷害致重
    傷、強制犯行及渠等之犯罪動機、目的、手段、品行、智識
    程度、所生危害、犯罪後僅被告甲○○、丙○○曾與告訴人
    乙○○達成和解（和解書見臺灣板橋地方法院檢察署92年度
    偵字第18587號A卷第56頁、本院卷丙○○94年3月3日準備書
    狀）等一切情狀，各量處如主文所示之刑，庚○○○部分並
    諭知易科罰金之折算標準。至於偽造之印章、署押、印文等
    均諭知沒收如主文所示。
五、至於公訴意旨雖另以被告戊○○於前開車禍後，向臺灣板橋
    地方法院檢察署檢察官表示其為「己○○」，並偽簽「己○○」之署名一枚於訊問筆錄之受訊問人欄，因認被告戊○○
    此部分犯行亦涉犯偽造署名罪嫌；然經原審調取臺灣板橋地
    方法院檢察署92年度偵字第15806號卷查閱結果，被告戊○○並未至臺灣板橋地方法院檢察署受訊，即經檢察官逕對己○○為不起訴處分（係由己○○之祖父代收該不起訴處分書
    ），是公訴人該部分所認即有未合，因公訴人認該部分與前
    開論罪之行使偽造私文書部分有實質上一罪關係，故不另為
    無罪之諭知，附此敘明。
據上論斷，應依刑事訴訟法第369條、第364條、第299條第1項前
段，刑法第28條、第216條、第210條、第277條第2項後段、第30
4條第1項、第55條、第38條第1項第3款、第41條第1項前段、第2
19條、罰金罰鍰提高標準條例第1條前段、第2條，判決如主文。
本案經檢察官郭啟東到庭執行職務。
中　　華　　民　　國　　94　　年　　5　　月　　10　　日
　　　　　　　　　刑事第十九庭審判長法　官  葉騰瑞
　　　　　　　　　　　　　　　　　  法　官  莊明彰
　　　　　　　　　　　　　　　　　  法　官  劉壽嵩
以上正本證明與原本無異。
如不服本判決，應於收受送達後十日內向本院提出上訴書狀，其
未敘述上訴之理由者並得於提起上訴後十日內向本院補提理由書
（均須按他造當事人之人數附繕本）。
                                    書記官  廖婷璇
中　　華　　民　　國　　94　　年　　5 　　月　　10　　日
附錄本案論罪科刑法條全文：
刑法第210條：
偽造、變造私文書，足以生損害於公眾或他人者，處五年以下有
期徒刑。
刑法第216條：
行使第210條至第215條之文書者，依偽造、變造文書或登載不實
事項或使登載不實事項之規定處斷。
刑法第277條：
傷害人之身體或健康者，處三年以下有期徒刑、拘役或一千元以
下罰金。
犯前項之罪因而致人於死者，處無期徒刑或七年以上有期徒刑；
致重傷者，處三年以上十年以下有期徒刑。
刑法第304條：
以強暴、脅迫使人行無義務之事或妨害人行使權利者，處三年以
下有期徒刑、拘役或三百元以下罰金。
前項之未遂犯罰之。
附表一：
┌──┬────┬─────┬────┬───────┐
│編號│時    間│地      點│文書名稱│偽造之署押內容│
├──┼────┼─────┼────┼───────┤
│    │92年8月1│臺北縣政府│「酒精濃│「己○○」之署│
│    │日23時12│警察局三峽│度測試值│名及指印各壹枚│
│ 一 │分      │分局交通分│」紀錄  │（見臺灣板橋地│
│    │        │隊        │        │方法院檢察署92│
│    │        │          │        │年度偵字第1580│
│    │        │          │        │6號卷第31頁） │
├──┼────┼─────┼────┼───────┤
│    │92年8月2│臺北縣政府│三峽分局│「己○○」之署│
│    │日凌晨  │警察局三峽│交通分隊│名及指印各壹枚│
│ 二 │        │分局交通分│道路交通│（見臺灣板橋地│
│    │        │隊        │事故補充│方法院檢察署92│
│    │        │          │資料表  │年度偵字第1580│
│    │        │          │        │6號卷第29頁） │
├──┼────┼─────┼────┼───────┤
│    │92年8月2│臺北縣政府│臺北縣政│「己○○」之署│
│    │日凌晨  │警察局三峽│府警察局│名及指印各壹枚│
│ 三 │        │分局交通分│三峽分局│（見臺灣板橋地│
│    │        │隊        │交通分隊│方法院檢察署92│
│    │        │          │道路交通│年度偵字第1580│
│    │        │          │事故當事│6號卷第33頁） │
│    │        │          │人通訊資│              │
│    │        │          │料表    │              │
├──┼────┼─────┼────┼───────┤
│    │92年8月2│臺北縣政府│臺北縣政│「己○○」之署│
│    │日2時40 │警察局三峽│府警察局│名及指印各壹枚│
│ 四 │分許    │分局交通分│三峽分局│（見臺灣板橋地│
│    │        │隊        │通知（存│方法院檢察署92│
│    │        │          │根      │年度偵字第1580│
│    │        │          │        │6號卷第11頁） │
├──┼────┼─────┼────┼───────┤
│    │92年8月2│臺北縣政府│臺北縣政│「己○○」之署│
│    │日7時50 │警察局三峽│府警察局│名枚指印捌枚│
│    │分許    │分局交通分│三峽分局│（見臺灣板橋地│
│ 五 │        │隊        │交通分隊│方法院檢察署92│
│    │        │          │偵訊（調│年度偵字第1580│
│    │        │          │查）筆錄│6號卷第6頁、第│
│    │        │          │        │7頁）         │
└──┴────┴─────┴────┴───────┘
附表二：
┌──┬────┬─────┬────┬───────┐
│編號│時    間│地      點│文書名稱│偽造之署押及印│
│    │        │          │        │文內容        │
├──┼────┼─────┼────┼───────┤
│    │92年8月9│臺北縣三峽│和解書│「己○○」之署│
│    │日上午  │鎮○○路39│（乙方姓│名、指印、印文│
│    │        │9號恩主公 │名：周佩│各壹枚（見本院│
│一  │        │醫院病房  │如」壹紙│卷第271頁）   │
│    │        │          ├────┼───────┤
│    │        │          │和解書│「己○○」之署│
│    │        │          │乙方姓名│、指印、印文各│
│    │        │          │：周佩如│壹枚（未扣案）│
│    │        │          │）壹紙（│              │
│    │        │          │已持交臺│              │
│    │        │          │北縣政府│              │
│    │        │          │警察局三│              │
│    │        │          │峽分局交│              │
│    │        │          │通分隊而│              │
│    │        │          │行使）  │              │
├──┼────┼─────┼────┼───────┤
│    │92年8月9│臺北縣三峽│和解書│「己○○」之署│
│    │日21時許│鎮○○路39│（乙方姓│名共伍枚、指印│
│    │        │9號恩主公 │名：張獻│貳枚、印文貳枚│
│    │        │醫院急診室│章）伍紙│（見本院卷第26│
│    │        │前        │        │1頁至第265頁）│
│    │        │          ├────┼───────┤
│ 二 │        │          │和解書│「己○○」之署│
│    │        │          │（乙方姓│名、指印、印文│
│    │        │          │名：張獻│各壹枚（見臺灣│
│    │        │          │章）壹紙│板橋地方法院檢│
│    │        │          │（已持交│察署92年度偵字│
│    │        │          │臺北縣政│第18587號卷Ｂ │
│    │        │          │府警察局│第46頁）      │
│    │        │          │三峽分局│              │
│    │        │          │交通分隊│              │
│    │        │          │而行使）│              │
├──┼────┼─────┼────┼───────┤
│    │92年8月9│臺北縣三峽│和解書│「己○○」之署│
│    │日21時許│鎮○○路39│  乙方姓│名共伍枚、指印│
│    │        │9號恩主公 │名：翁書│壹枚、印文壹枚│
│    │        │醫院急診室│文）伍紙│（見本院卷第26│
│    │        │前        │        │6頁至第270頁）│
│    │        │          ├────┼───────┤
│ 三 │        │          │和解書│「己○○」之署│
│    │        │          │（乙方姓│、指印、印文各│
│    │        │          │名：翁書│壹枚（見臺灣板│
│    │        │          │文）壹紙│橋地方法院檢察│
│    │        │          │（已持交│署92年度偵字第│
│    │        │          │臺北縣政│18587號卷Ｂ第6│
│    │        │          │府警察局│2頁）         │
│    │        │          │三峽分局│              │
│    │        │          │交通分隊│              │
│    │        │          │而行使）│              │
└──┴────┴─────┴────┴───────┘
